ACORDAO-COMPLETO-2494240

ACÓRDÃO 18804/2021 ATA 40/2021 - SEGUNDA CÂMARA

VISTOS, relatados e discutidos estes autos que tratam de ato de aposentadoria concedida no âmbito do Núcleo Estadual do Ministério da Saúde no Estado do Rio de Janeiro,
ACORDAM os Ministros do Tribunal de Contas da União, reunidos em sessão da Segunda Câmara, diante das razões expostas pelo Relator, com fundamento no art. 71, inciso III, da Constituição Federal e nos arts. 1º, inciso V, 39, inciso II, e 45 da Lei 8.443/1992, em:
9.1. considerar tacitamente registrado o ato de aposentadoria de Regina Celia dos Santos Silva;
9.2. aplicar, individualmente, a multa prevista no art. 58, inciso IV, da Lei 8.443/1992, nos termos do art. 268, § 3º, do Regimento Interno do TCU, no valor de R$ 3.500,00, a George da Silva Diverio (CPF: XXX.108.967-XX) , Superintendente Estadual do Ministério da Saúde no Estado do Rio de Janeiro, e a Marcus Vinicius Torres Vasconcelos (CPF: XXX.839.587-XX) , Gerente Executivo do INSS - Niterói/RJ;
9.3. ordernar à Sefip que:
9.3.1. avalie a oportunidade de dar início aos procedimentos destinados à revisão de ofício do ato de aposentadoria, incluindo a oitiva do interessado e solicitação de informações que julgar necessárias ao órgão de origem;
		       9.4. dar ciência desta deliberação à interessada e ao Núcleo Estadual do Ministério da Saúde no Estado do Rio de Janeiro.

Em análise ato de aposentadoria.

Segunda Câmara

3. Interessados/Responsáveis:
3.1. Interessado: Regina Celia dos Santos Silva (XXX.751.147-XX).

13.1. Ministros presentes: Bruno Dantas (Presidente), Augusto Nardes (Relator) e Raimundo Carreiro.
13.2. Ministro-Substituto convocado: Marcos Bemquerer Costa.
13.3. Ministro-Substituto presente: André Luís de Carvalho.

AUGUSTO NARDES

Cuida o presente processo de aposentadoria concedida a Regina Celia dos Santos Silva, ex-servidora do Núcleo Estadual do Ministério da Saúde no Estado do Rio de Janeiro.
2. 	A unidade técnica propôs que o ato tenha reconhecido registro tácito, conforme instrução abaixo transcrita:
INTRODUÇÃO
1.	Trata-se de ato inicial de concessão de aposentadoria a Regina Celia dos Santos Silva, ex-servidora do Núcleo Estadual do Ministério da Saúde no Estado do Rio de Janeiro - NEMS/RJ. 
2.	O ato foi submetido, para fim de registro, à apreciação do Tribunal de Contas da União (TCU) , de acordo com o art. 71, inciso III, da Constituição Federal. O cadastramento e a disponibilização ao TCU ocorreram por intermédio do Sistema de Apreciação e Registro de Atos de Admissão e Concessões, na forma dos arts. 2º, caput e incisos I a VI, e 4º, caput, da Instrução Normativa-TCU 78/2018.
HISTÓRICO
3.	Em instrução anterior (peça 14) , esta Unidade Técnica propôs a ilegalidade do ato ora em exame, tendo em vista a exclusão do tempo de 7 anos 6 meses e 6 dias do tempo total para a inativação da ex-servidora, uma vez que o NEMS/RJ, após reiteração de diligência deste Tribunal, não comprovou que o referido tempo de contribuição em empresa privada, certificado pelo INSS, não foi contado concomitantemente para a concessão das duas aposentadorias, uma vez que a interessada é detentora também de uma aposentadoria por idade na iniciativa privada com benefício pago pelo INSS.
4.	Entretanto, o Ministério Público junto ao TCU - MPTCU emitiu parecer (peça 16) com proposta de renovação da diligência sugerida à peça 1 dos autos, em relação à ex-servidora Regina Celia dos Santos Silva:
a) ao Núcleo Estadual do Ministério da Saúde no Estado do Rio de Janeiro, para que enviasse a cópia do mapa de tempo de serviço, bem como das certidões averbadas para a aposentadoria estatutária obtida pela interessada no cargo de farmacêutica; e
b) à Gerência Executiva do INSS - Niterói/RJ, para que, em relação à aposentadoria por idade, número de benefício 157.814.178.5, informasse quais os períodos de tempo de serviço averbados no INSS para a obtenção dos proventos, uma vez que a beneficiária Regina Celia dos Santos Silva averbou tempo vinculado à previdência social para obtenção de aposentadoria estatutária no Núcleo Estadual do Ministério da Saúde no Rio de Janeiro e há dúvidas se foi utilizado o mesmo tempo para as aposentadorias estatutária e a previdenciária.
5.	O MPTCU entendeu, ainda, que a proposta de ilegalidade do ato, firmada pela Sefip às peças 14 e 15, sem cumprimento da diligência originalmente proposta, revelar-se-ia desarrazoada para a interessada, que não deu causa ao não esclarecimento de dúvida sobre a contagem do tempo de serviço prestado ao regime geral da previdência social.
6.	O Ministro Relator, em despacho à peça 17, determinou a reiteração da diligência pela Sefip nos exatos termos propostos pelo MPTCU. 
7.	Em cumprimento ao citado despacho, a Sefip encaminhou diligência ao NEMS/RJ (peça 18) e à Gerência Executiva do INSS - Niterói/RJ (peça 20) . A ciência do NEMS/RJ à diligência se encontra à peça 19 e a da Gerência Executiva do INSS - Niterói/RJ à peça 21. O NEMS/RJ enviou a documentação acostada à peça 23 e a Gerência Executiva do INSS - Niterói/RJ não se manifestou.
8.	Tendo em conta que a Gerência Executiva do INSS - Niterói/RJ não atendeu a diligência anterior, a Sefip a reiterou (peça 24) , sendo a ciência obtida à peça 27. Mais uma vez a jurisdicionada não atendeu a diligência, sendo-lhe reiterada novamente (peça 26) e a ciência aposta à 29, todavia, sem o envio do atendimento à diligência.
EXAME TÉCNICO
9.	De pronto, cabe registrar que, a despeito de o gestor do NEMS/RJ ter encaminhado a documentação acostada à peça 23, o mapa de tempo de serviço ali constante é de outra servidora (peça 23, p. 10-15) . Portanto, a diligência não foi atendida. 
10.	Já o gestor da Gerência Executiva do INSS - Niterói/RJ, mesmo após as reiterações de diligência mencionadas anteriormente, não atendeu nenhuma.
11.	Sendo assim, diante do descumprimento de diligência do Tribunal, no prazo fixado, sem causa justificada, propõe-se a aplicação da multa prevista no art. 58, inciso IV, da Lei 8.443/1992, nos termos do art. 268, § 3º, do Regimento Interno do TCU, aos gestores do Núcleo Estadual do Ministério da Saúde no Estado do Rio de Janeiro e da Gerência Executiva do INSS - Niterói/RJ.
12.	Em relação à aposentadoria da ex-servidora Regina Celia dos Santos Silva, cabe informar que o ato da interessada ingressou no TCU em 3/12/2015, há mais de cinco anos, portanto. Diante disso, a concessão já se encontra tacitamente registrada desde 3/12/2020, consoante o entendimento firmado pelo Supremo Tribunal Federal, em sede de repercussão geral, no recente julgamento do RE 636.553/RS.
13.	Vale registrar que, conforme decidido no Acórdão 122/2021-TCU-Plenário, relatado pelo Ministro Walton Alencar Rodrigues, os atos registrados tacitamente, mas que contenham algum tipo de ilegalidade e cujos prazos para revisão de ofício encontram-se em curso, poderão ser submetidos aos procedimentos de revisão de ofício, com fulcro no art. 54 da Lei 9.784/1999, c/c o art. 260, § 2º, do Regimento Interno do TCU. No caso do presente ato, essa revisão de ofício do registro tácito ainda é possível, pois o ato está há menos de 10 anos no TCU.
14.	Diante disso, propõe-se a revisão de ofício do ato inicial de aposentadoria de Regina Celia dos Santos Silva.
CONCLUSÃO 
15.	Diante do descumprimento de diligência do Tribunal, propõe-se a aplicação da multa prevista no art. 58, inciso IV, da Lei 8.443/1992, nos termos do art. 268, § 3º, do Regimento Interno do TCU, aos gestores do Núcleo Estadual do Ministério da Saúde no Estado do Rio de Janeiro e da Gerência Executiva do INSS - Niterói/RJ.
16.	Em razão do exposto, e tendo em vista as análises realizadas no ato inicial de aposentadoria de Regina Celia dos Santos Silva, esta Unidade Técnica considera que o ato em tela se encontra tacitamente registrado desde 3/12/2020, consoante o entendimento firmado pelo STF no recente julgamento do RE 636.553/RS, e propõe a sua revisão de ofício, conforme entendimento firmado no Acórdão 122/2021-TCU-Plenário, relatado pelo Ministro Walton Alencar Rodrigues.	
PROPOSTA DE ENCAMINHAMENTO
17.	Ante o exposto, e com base nos arts. 71, inciso III, da Constituição Federal; 1º, inciso V, e 39, inciso II, da Lei 8.443/1992; 260, § 1º, do Regimento Interno do Tribunal de Contas da União, propõe-se:
a) aplicar a multa prevista no art. 58, inciso IV, da Lei 8.443/1992, nos termos do art. 268, § 3º, do Regimento Interno do TCU, a George da Silva Diverio (CPF: XXX.108.967-XX) , Superintendente Estadual do Ministério da Saúde no Estado do Rio de Janeiro, e a Marcus Vinicius Torres Vasconcelos (CPF: XXX.839.587-XX) , Gerente Executivo do INSS - Niterói/RJ;
       b) considerar tacitamente registrado em 3/12/2020 o ato inicial de aposentadoria de Regina Celia dos Santos Silva (CPF: XXX.751.147-XX) e que o Tribunal ou o Relator determine a sua revisão de ofício.

não há.

Procuradora-Geral Cristina Machado da Costa e Silva.

PESSOAL. APOSENTADORIA. TEMPO DE SERVIÇO. POSSÍVEL CONTAGEM CONCOMITANTE. DILIGÊNCIAS. NÃO ATENDIMENTO SEM JUSTA CAUSA PELOS GESTORES. ILEGALIDADE. MULTA DO ART. 58, INCISO IV, DA LEI 8.443/1992 AOS GESTORES OMISSOS. REGISTRO TÁCITO. DETERMINAÇÕES.

APOSENTADORIA (APOS)

Secretaria de Fiscalização de Integridade de Atos e Pagamentos de Pessoal e de Benefícios Sociais (Sefip).

Trata-se de processo com atos de concessão de aposentadoria de Regina Celia dos Santos Silva, ex-servidora do Núcleo Estadual do Ministério da Saúde no Estado do Rio de Janeiro, encaminhado para fim de registro, a apreciação do Tribunal de Contas da União (TCU) , de acordo com o art. 71, inciso III, da Constituição Federal.
2.	A proposta inicial da unidade técnica foi pela ilegalidade, ante a possível contagem concomitante de tempo de serviço em duas aposentadorias diferentes.
3.	O Parquet especializado manifestou-se em divergência com a instrução da Secretaria de Fiscalização de Integridade de Atos e Pagamentos de Pessoal e de Benefícios - Sefip, propondo, no que foi acolhido, nova diligência para esclarecimento dos fatos.
4.	Em que pese as várias reiterações, as diligências não foram atendidas pelos gestores. Cabível, portanto, a aplicação da multa prevista no art. 58, inciso IV, da Lei 8.443/1992, nos termos do art. 268, § 3º, do Regimento Interno do TCU, aos gestores do Núcleo Estadual do Ministério da Saúde no Estado do Rio de Janeiro e da Gerência Executiva do INSS - Niterói/RJ.
5.	Ressalto que, embora a ilegalidade tratada nos autos colida com a jurisprudência desta Corte de Contas, o ato chegou ao Tribunal há mais de cinco anos, enquadra-se na possibilidade de registro tácito por conta da recente orientação do Supremo Tribunal Federal.
6.	De fato, o entendimento firmado pelo STF, em sede de repercussão geral, no recente julgamento do RE 636.553-RS é no sentido de considerar que após o decurso do prazo quinquenal, os atos não apreciados pela Corte de Contas são considerados "definitivamente registrados".  (Tribunal Pleno; Relator: Ministro Gilmar Mendes; julg.: 19/02/2020; DJe 129, de 26/05/2020) , verbis:
Em atenção aos princípios da segurança jurídica e da confiança legítima, os Tribunais de Contas estão sujeitos ao prazo de 5 anos para o julgamento da legalidade do ato de concessão inicial de aposentadoria, reforma ou pensão, a contar da chegada do processo à respectiva Corte de Contas.
7.	Sobre o tema, cumpre trazer à liça o decidido pelo Plenário desta E. Corte no TC nº Processo 013.339/2020-6, da relatoria do Exmo. Ministro Walton Alencar Rodrigues (Acórdão 122/2021-TCU-Plenário) , que indica o encaminhamento a ser dado:
"Sem embargo de considerar o mérito da decisão do STF, o anterior entendimento acerca da observância do contraditório e da ampla defesa após o transcurso de cinco anos desde a chegada do processo no TCU restou prejudicado, porquanto, após esse tempo, segundo prelecionou o Relator da matéria no STF, o ato deve ser considerado "registrado tacitamente". 
No julgamento dos embargos de declaração, opostos em face dessa decisão, finalizado em 4/12/2020, E. Relator aduziu que, "passado esse prazo [de cinco anos, contado de forma ininterrupta, a partir da chegada do processo à corte de contas] sem finalização do processo, o ato restará automaticamente estabilizado. Abre-se, a partir daí, a possibilidade de sua revisão, nos termos do art. 54 da Lei 9.873/1999" (grifos meus) . 
A expressa menção do relator à possibilidade de revisão do ato considerado tacitamente registrado impõe novas considerações e imediatas providências por parte desta Corte.
Relativamente à área de pessoal da Administração Federal, já tive a oportunidade de fazer inúmeros pronunciamentos acerca do acúmulo dos processos na Sefip, que há pouco tempo passavam em muito de cem mil, ajuntados ao longo dos anos. Grande parte desses processos foram devolvidos aos órgãos de origem para correção de irregularidades e reenvio ao TCU. E os que permaneceram desafiam a capacidade de trabalho do Tribunal.
Embora o Relator tenha mencionado a Lei 9.873/1999, que contém apenas oito artigos, tudo indica que se referia ao art. 54 da Lei 9.784/1999, que estabelece prazo decadencial de cinco anos para anulação de atos administrativos de que decorram efeitos favoráveis aos destinatários. 
Por esse motivo conclui-se que, a partir do registro tácito do ato de concessão, é possível a sua revisão, no prazo de 5 anos, com base no aludido artigo da lei de processo administrativo.
Esse entendimento é plenamente compatível com o disposto no art. 260, § 2º, do Regimento Interno do TCU, in verbis:
§ 2º O acórdão que considerar legal o ato e determinar o seu registro não faz coisa julgada administrativa e poderá ser revisto de ofício pelo Tribunal, com a oitiva do Ministério Público e do beneficiário do ato, dentro do prazo de cinco anos da apreciação, se verificado que o ato viola a ordem jurídica, ou a qualquer tempo, no caso de comprovada má-fé.  
Registro que o E. Relator no STF, ao apreciar os embargos de declaração, expressamente entendeu desnecessária a modulação de efeitos da decisão adotada no RE 636.553/RS, devendo ser aplicada imediatamente, com efeitos ex tunc.
Em síntese, o entendimento adotado pelo Supremo Tribunal Federal, em sede de recurso extraordinário, com repercussão geral reconhecida, deve ser observado por todos os juízes e tribunais, nos termos dos arts. 927, inciso III, e 1.030 do Código de Processo Civil.
Cabe ao TCU, por conseguinte, em atendimento à disposição legal e aos princípios da eficiência, da razoável duração do processo e da isonomia, evoluir, no entendimento e nos procedimentos, para compatibilizar suas decisões com a recente tese da Suprema Corte."
8.	No presente processo, o ato deve ter reconhecido seu registro tácito em 3/12/2020.
9.	Finalmente, determino à Sefip que avalie a oportunidade de iniciar os procedimentos para a revisão de ofício, com oitiva da interessada e solicitação das informações que julgue necessárias. 
	Ante o exposto, VOTO no sentido de que o Tribunal aprove o Acórdão que ora submeto à deliberação deste Colegiado.
TCU, Sala das Sessões, em 23 de novembro de 2021.
Ministro JOÃO AUGUSTO RIBEIRO NARDES 
Relator